臺灣高等法院民事判決　　　　　　　　　96年度上國字第11號
上　訴　人　丁○○
　　　　　　戊○○
　　　　　　丙○○
　　　　　　乙○○
共　　　同
訴訟代理人　黃憲男律師
上　訴　人　宜蘭縣風景區管理所
法定代理人　甲○○
訴訟代理人　林國漳律師
上列當事人間請求國家賠償事件，兩造對於中華民國96年5月16
日臺灣宜蘭地方法院95年度國字第6號第一審判決提起上訴，本
院於96年9月4日言詞辯論終結，判決如下：
    主      文
原判決關於命宜蘭縣風景區管理所為給付部分，及命宜蘭縣風景
區管理所負擔訴訟費用之裁判，均廢棄。
上開廢棄部分，丁○○、戊○○、丙○○、乙○○在第一審之訴
駁回。
丁○○、戊○○、丙○○、乙○○之上訴駁回。
第一審關於命宜蘭縣風景區管理所負擔訴訟費用部分，及第二審
訴訟費用，由丁○○、戊○○、丙○○、乙○○負擔。
    事實及理由
一、丁○○、戊○○、丙○○、乙○○（以下簡稱丁○○等4人
    ）主張：戊○○於民國95年1月30日（按為農曆年初二）早
    上從台北開車，搭載丁○○等4人之母親即被害人鄭顧阿鶴
    ( 以下簡稱被害人)及戊○○之妻子兒女，前往宜蘭縣風景
    區管理所（以下簡稱風景區管理所）管理維護之「五峰旗風
    景區」遊玩，沿登山步道自最下層（第三層）瀑布欲往上至
    最上層（第一層）瀑布，戊○○及妻兒等行走在前，被害人
    在後，被害人走到即將接近最上層瀑布（第一層瀑布）時（
    以下簡稱系爭事故地點），於步道上為山上落石擊中左腿及
    左側腹背部，造成被害人於同日下午5時許，因多重外傷，
    出血過多而死亡。按「五峰旗風景區」係著名的風景區，從
    94年12月至95年2月間，每月平均遊客超過100,000人，假日
    期間每日近萬人，而該風景區臨山壁開設，落石時有所聞，
    於95年1月12日亦曾發生落石撞擊登山步道欄杆、柱子等情
    事，宜蘭縣風景區管理所卻對於落石並未設置任何防範或保
    護設施，亦未有任何管制計畫，該公有公共設施之管理維護
    顯有欠缺，且該管理上之欠缺與被害人死亡間具有相當因果
    關係，風景區管理所應負國家賠償責任，丁○○等4人依法
    向風景區管理所請求國家賠償，竟遭到其拒絕。茲乙○○已
    為被害人支出喪葬費新臺幣（下同）368,670元，丁○○等4
    人則均為被害人之子女，因被害人於農曆假期出遊期間發生
    意外而死亡，深感痛苦，各得請求精神慰撫金1,000,000元
    ，爰依據國家賠償法第3條第1項規定，請求風景區管理所應
    給付乙○○1,368,670元，丁○○、戊○○、丙○○各1,000
    ,000 元，及均自95年10月27日起至清償日止，按週年息利
    率五百分之五計算之利息。原審判決風景區管理所應給付乙
    ○○684,335元，丁○○、戊○○、丙○○各500,000元，及
    均自95年10月27日起至清償日止，按週年利率百分五計算之
    利息。駁回其餘之訴。丁○○等4人聲明不服提起上訴，聲
    明：(一)原判決不利於丁○○等4人部分廢棄。(二)上廢棄部分
    ，風景區管理所應再給付乙○○684,335元，丁○○、戊○
    ○、丙○○各500,000元，及均自95年10月27日起至清償日
    止，按週年利率百分之五計算之利息。對風景區管理所之上
    訴，答辯聲明：上訴駁回。
二、風景區管理所則以：系爭事故地點位在「五峰旗風景區」，
    為不收費之開放園區，由於年代久遠，地質尚稱穩定，惟因
    地震作用及其他天候因素，仍難免會有偶發之落石情形，然
    自風景區管理所自88年接管以來，從未發生過落石砸到人之
    情事，不過為防止危險發生，園區內仍設有多處注意落石之
    警示標誌，遊客應可注意此情。又因「五峰旗風景區」為天
    然風景區，以生態景觀取勝，為保持其原貌，根本不可能大
    動土木製作諸如「明隧道」之方式等以抵擋落石，否則將嚴
    重影響整個園區之景觀風貌。亦不可能於山壁旁全部加設護
    網以阻止落石，倘為此舉非但將天然景觀破壞殆盡，也會影
    響植被或造成坡面不穩定，且以落石之形成及粒徑大小及強
    度均不一之狀況，施設護網亦難以防止山壁岩石之掉落。另
    風景區管理所亦有固定之管理人員巡查，將落石情形填載於
    工作日誌上，其就管理上並無欠缺。另丁○○等4人曾對風
    景區管理所案發當時之所長陳文進提出業務過失致死之刑事
    告訴，業經台灣宜蘭地方法院檢察署（以下簡稱宜蘭地檢署
    ）檢察官以95年度偵字第1731號不起訴處分在案。再者，風
    景區管理所曾向富邦產物保險公司（以下簡稱富邦保險公司
    ）投保公共意外責任保險，於本事故發生後，風景區管理所
    曾向富邦保險公司請求保險理賠，經該公司委請香港商銀寧
    瀚保險公證人有限公司台灣分公司釐清肇事責任，亦認定：
    落石應屬「天然災變」，符合一般不保事項，即本保險單就
    本案事故有礙難理賠之事由存在。顯示本件事故純屬「天然
    災變」，亦即屬自然事實之不可抗力。縱認風景區管理所應
    負國家賠償責任，然丁○○等4人各請求1,000,000元之精神
    慰撫金洵屬過高。且風景區管理所在該風景區沿途設置警告
    標誌注意落石，被害人應提高注意程度，考量路況是否適宜
    繼續前進，但被害人仍然未予注意，故本件損害之發生，被
    害人亦屬與有過失等語，資為抗辯。上訴聲明：(一)原判決不
    利於風景區管理所部分廢棄。(二)上開廢棄部分，丁○○等4
    人在第一審之訴駁回。答辯聲明：上訴駁回。
三、兩造不爭執之事實 (見本院卷第44頁反面)：
  (一)上訴人戊○○於95年1月30日（農曆初2）早上從台北開車，
    搭載被害人及上訴人戊○○之妻兒，前往「五峰旗風景區」
    遊玩，沿登山步道上行，被害人在系爭事故地點之步道上為
    落石擊中左腿及左側腹背部，造成被害人於同日下午5時許
    ，因多重外傷，出血過多而死亡。
  (二)「五峰旗風景區」是由風景區管理所所管理，屬於公有公共
    設施。
四、丁○○等4人主張風景區管理所對於「五峰旗風景區」公有
    設施之管理有前揭欠缺之情事，致被害人死亡，依國家賠償
    法第3條第1項規定應負國家賠償責任，惟為風景區管理所所
    否認，並以前揭情詞置辯，查：
  (一)按公有公共設施因設置或管理有欠缺，致人民生命、身體或
    財產受有損害者，國家應負損害賠償責任。國家賠償法第3
    條第1項定有明文。本條所定之國家賠償責任，係採無過失
    主義，即以該公共設施之設置或管理有欠缺，並因此欠缺致
    人民受有損害為其構成要件，非以管理或設置機關有過失為
    必要。而所謂公共設施管理欠缺，係指該公共設施不具備通
    常應有之狀態、作用或功能，以致欠缺安全性而言。所謂公
    共設施管理有欠缺，係指公共設施建造後之維持，修繕及保
    管等不完全，致該公共施設之「物」本身發生瑕疵，而不具
    備通常應有之狀態、作用或功能，以致於缺乏安全性而言。
    且此項安全性有無欠缺，宜依通常情況，考量各項客觀因素
    認定之。又人民依上開規定請求國家賠償時，尚須人民之生
    命、身體或財產所受之損害，與公有公共設施之設置或管理
    之欠缺，具有相當因果關係，始足當之。亦即在公有公共設
    施因設置或管理有欠缺之情況下，依客觀之觀察，通常會發
    生損害者，即為有因果關係，如必不生該等損害或通常亦不
    生該等損害者，則不具有因果關係。
  (二)系爭事故發生前，五峰旗風景區之現場情狀：
  1.本件事故發生前，於95年1月12日靠近系爭事故地點處附近
    之第一層瀑布下方10公尺處，因大雨影響，步道之欄杆、柱
    子有遭大石撞擊損壞傾斜，風景區管理所管理人員乃回報主
    任並填寫請修單陳核，而自同年月14日起至本件事故發生之
    日止，均逐日記載巡查該落石區域警示帶是否牢固之紀錄，
    此有風景區管理所管理組95年1月12日至同年月30日止之工
    作日誌乙份可資參照，有本院調閱宜蘭地檢署95年度偵字第
    1731號偵查卷（以下簡稱偵查卷）審核屬實（見該卷第56頁
    至第73頁）。又依證人杜彥儒於原審證稱：「步道有些坍塌
    ，有些扶手是損毀的，沿路也有大大小小…因為落石掉在步
    道上沒有清理的話就會一直存在」等語（見原審卷第117頁
    、第119頁）。顯見本件事故發生前不久，鄰近系爭事故地
    點附近已有因雨勢影響，而有落石損壞步道欄杆、柱子之情
    事發生。
  2.又宜蘭地區於95年1月間，每日降雨量突破20毫米者，包括
    該月11、12、17、24、29日，此有丁○○等4人提出宜蘭氣
    象站逐日雨量資料乙份為證（見原審卷第62頁），且為管理
    所所不爭執。其中11、12日降雨量分別達到59.9及48.9毫米
    ，於12日當天隨即發生前述落石損壞步道欄杆、柱子之情事
    ，可見雨勢大小與落石情況具有密切之關連，而17、24、29
    日之降雨量分別為30.7、101.4、27.1毫米。
  3.另本件事故發生時，適逢農曆假期，遊客人數將會增加為可
    得預見之情形，此有前述95年1月12日至同年月30日止之工
    作日誌所記載之遊客人數亦可足佐。
  (三)風景區管理所管理五峰旗風景區是否有管理欠缺，致五峰旗
    風景區有瑕疵之情事？
  1.五峰旗風景區係為天然風景區，有該位置圖、現場照片附於
    前揭偵查卷可證（見該卷第207頁、第213頁至第217頁）。
    故關於因土質鬆動可能產生落石之情形，風景區管理所亦於
    水泥步道上崁刻有「注意落石」之字樣，並於山壁邊立有「
    注意落石」之警告標示，有現場照片附卷可證（見偵查卷第
    8 頁、第9頁、原審卷第33頁至第35頁），核該警告標示明
    顯易懂，且警告標誌下方另立有「連續豪雨時特別注意土石
    流」之警告標誌。參酌證人杜彥儒亦證稱在風景區入口處即
    看到該警告標誌（見原審卷第118頁），是風景區管理所就
    五峰旗風景區平日可能因自然景觀造成之落石危險，已採取
    相當警告措施。至證人杜彥儒雖證稱在案發周圍，並不確定
    有無看到警告標示，亦無礙於風景區管理所確有設置警告標
    示之防護措施認定。
  2.另五峰旗風景區於95年1月12日雖有發生落石損壞步道欄杆
    、柱子之情事，惟風景區管理所於事發後採取之應變措施即
    已拉起警示帶警戒，並每日檢查該警示帶是否牢固，此有前
    揭管理工作日誌足稽。故風景區管理所於95年1月12日發生
    落石後，亦另已採取防護措施，據以警告遊客該處有發生落
    石之危險。
  3.又雨勢大小雖與落石相關，惟核閱95年1月12日發生落石損
    壞步道欄杆、柱子後，五峰旗風景區之天候狀況為：95年1
    月17日雨天、同月22日至25日雨天、28、29日雨天，30日事
    故發生當日上午陰天，下午晴天，而17、24、29日之降雨量
    雖分別為30.7、101.4、27.1毫米，雨勢雖較大，惟其餘均
    係晴天、陰天，有前開日誌表在卷。故自95年1月12日後，
    晴雨互見，依一般常情，顯難可依17、24、29日之雨勢，即
    可預料於事故發生當日有產生落石可能，而令風景區管理所
    於事故發生日可據以研判須做進出五峰旗風景區人數之管制
    或其他安全防護措施。
  4.再者，本件被害人係落石擊中左腿及左則腹背部受創而致死
    亡，有丁○○等4人提出相驗屍體證明書在卷可考（見原審
    卷第9頁），故本件被害人顯係因落石鬆動掉落砸中被害人
    ，故其顯係天災事故所致。而依丁○○等4人提出風景區管
    理所於事發後與水土保持技師履勘紀錄雖記載：「二建議進
    行危木修剪、施作防落石網、加強分段區間洩水工事等。三
    防護工事建議優先於第一瀑布平台、危木、裸露區等處施作
    。四危險處、明顯處等建議加強設置警告標誌。五本風景區
    應視風雨天候狀況再採局部開放」（見原審卷第59頁），惟
    風景區管理所已設置警告標誌，暨風景區管理所無從依天候
    狀況預先判斷管制進出人數或其他安全設施，已如前述，故
    縱風景區管理所事後履勘獲得前揭結論，亦難謂風景區管理
    所就五峰旗風景區之管理或維護有何欠缺，致五峰旗風景區
    公共設施發生瑕疵。丁○○等4人因此據以指陳風景區管理
    所應負國家賠償責任云云，無足可取。
  5.綜上，本件被害人因前往風景區管理所管理之五峰旗風景區
    遭落石擊中致死，係屬自然災害，而該自然災害，風景區管
    理所已盡相當注意設立警告標誌，即風景區管理所已善盡管
    理防護之措施，使五峰旗風景區設施具有通常安全性，而未
    有瑕疵。丁○○等4人以五峰旗風景區前幾日大雨，風景區
    管理所理應為防範、保護措施、管制計劃云云，據以指摘五
    峰旗風景區之管理有瑕疵云云，殊無足取。
五、綜上所述，風景區管理所抗辯其管理五峰旗風景區無瑕疵，
    自屬可信，丁○○等4人主張五峰旗風景區管理有欠缺云云
    ，為不足採。從而，丁○○等4人本於國家賠償法第3條第1
    項規定，請求風景區管理所給付乙○○1,368,670元，丁○
    ○、戊○○、丙○○各1,000,000元，及均自95年10月27日
    起至清償日止，按週年利率百分之五計算之利息，為無理由
    ，不應准許。原審判命風景區管理所給付乙○○684,335元
    ，丁○○、戊○○、丙○○各500,000元，及均自95年10月
    27日起至清償日止，自有未洽。風景區管理所上訴意旨指摘
    原判決此部分不當，求予廢棄改判，為有理由。自應由本院
    予以廢棄改判，如主文第二項所示。至原審判決丁○○等4
    人敗訴部分，並無不合。丁○○等4人上訴意旨指摘原判決
    該部分不當，求予廢棄改判，為無理由，應予駁回。
六、本件事證已明，兩造其餘攻擊防禦方法及未經援用之證據，
    經本院審酌後，核與本件之結論，不生影響，爰不一一贅述
    ，附此敘明。
七、據上論結，本件風景區管理所之上訴為有理由，丁○○等4
    人之上訴為無理由，依民事訴訟法第450條、第449條第1項
    、第78條、第85條第1項前段，判決如主文。
中    華    民    國    96    年    9     月    19    日
                    民事第十一庭
                        審判長法  官   鄭雅萍
                              法  官   詹文馨
                              法  官   蘇芹英
正本係照原本作成。
如不服本判決，應於收受送達後20日內向本院提出上訴書狀，其
未表明上訴理由者，應於提出上訴後20日內向本院補提理由書狀
（均須按他造當事人之人數附繕本）上訴時應提出委任律師或具
有律師資格之人之委任狀；委任有律師資格者，另應附具律師資
格證書及釋明委任人與受任人有民事訴訟法第466條之1第1項但
書或第2項（詳附註）所定關係之釋明文書影本。
中　　華　　民　　國　　96　　年　　9 　　月　　19　　日
　　　　　　　　　　　　　　　書記官   林初枝
附註：
民事訴訟法第466條之1（第1項、第2項）：
對於第二審判決上訴，上訴人應委任律師為訴訟代理人。但上訴
人或其他法定代理人具有律師資格者，不在此限。
上訴人之配偶、三親等內之血親、二親等內之姻親，或上訴人為
法人、中央或地方機關時，其所屬專任人員具有律師資格並經法
院認為適當者，亦得為第三審訴訟代理人。
